臺灣高等法院臺中分院民事判決　　　九十三年度上字第二三○號
　　　上　訴　人　戊○○
　　　被　上訴人　華南商業銀行股份有限公司
　　　法定代理人　甲○○
　　　訴訟代理人　乙○○
右當事人間請求清償借款事件，上訴人對於中華民國九十三年五月二十一日臺灣臺中
地方法院九十三年度訴字第四二○號第一審判決提起上訴，經本院於九十三年十月十
三日言詞辯論終結，判決如下：
　　　主　　　文
原判決關於上訴人敗訴部分廢棄。
右廢棄部分，被上訴人在第一審之訴駁回。
第一（除確定部分外）、二審訴訟費用由被上訴人負擔。
　　　事實及理由
一、本件被上訴人起訴主張：訴外人陳慶川於民國（下同）八十一年七月二日向被上
    訴人借用新臺幣（下同）四百萬元，約定借貸期限至九十六年七月二日止，利息
    按年利率百分之八．八計算，按月攤還本息，如逾期未履行，除視為其債務全部
    到期外，其逾期在六個月以內者，另按約定利率百分之十，逾期超過六個月者，
    另按約定利率百分之二十計付違約金。而訴外人蕭秀蘭為其連帶保證人。詎借款
    人陳慶川僅給付本息至八十八年九月一日止，尚欠本金二百八十一萬八千二百六
    十九元。而陳慶川、蕭秀蘭均於八十八年九月二十一日死亡，上訴人戊○○為借
    款人陳慶川之繼承人，自應繼承本件借款債務。爰依消費借貸及繼承之法律關係
    訴請上訴人與原審共同被告即連帶保證人蕭秀蘭之繼承人丙○○、陳志峰、丁○
    ○連帶給付被上訴人二百八十一萬八千二百六十九元，及自八十八年九月二日起
    至清償日止，按年息百分之八．八計算之利息；暨自八十八年十月三日起至八十
    九年四月二日止按上開利率百分之十，自八十九年四月三日起至清償日止按上開
    利率百分之二十計付之違約金等情。經原審為被上訴人全部勝訴判決，上訴人不
    服，提起本件上訴，被上訴人聲明：駁回上訴。
二、上訴人則以：本件借款人陳慶川於死亡後，其長子丙○○、次子陳志峰、長女丁
　　○○為第一順序繼承人，其父陳春生（6.死亡）為第二順序繼承人，其弟即
　　上訴人係第三順序繼承人，丙○○、陳志峰、丁○○及陳春生固於陳慶川死亡後
　　，曾向台灣南投地方法院聲明拋棄繼承，但陳春生於拋棄繼承時，並未以書面通
　　知第三順序之繼承人即上訴人，自違背民法第一千一百七十四條規定，依民法第
　　七十三條規定，仍不發生拋棄繼承之效力。況陳慶川原住台中縣大里市○○路一
　　六七巷二十號所得領之全倒慰助金為其遺產，而由第一順序繼承人丙○○所領取
　　，則依最高法院五十二年台上字第四五一號判例意旨，第一順序繼承人丙○○聲
　　明拋棄繼承，仍不生拋棄之效力等語資為抗辯，並聲明：（一）原判決關於上訴
    人敗訴部分廢棄。（二）右廢棄部分，被上訴人在第一審之訴駁回。
三、本件被上訴人訴請上訴人與原審共同被告連帶給付二百八十一萬八千二百六十九
    元、利息及違約金，經上訴人以其非借款人陳慶川之繼承人為由，提起上訴，顯
    係基於其個人關係之抗辯，上訴之效力自不及於其餘原審共同被告，故原審就上
    訴人以外之其餘被告部分即已判決確定。合先敘明。
四、被上訴人主張：訴外人陳慶川於八十一年七月二日向伊借用四百萬元，約定借貸
    期限至九十六年七月二日止，利息按年利率百分之八．八計算，並按月攤還本息
    ，而訴外人蕭秀蘭為其連帶保證人。詎借款人陳慶川僅給付本息至八十八年九月
    一日止，尚欠本金二百八十一萬八千二百六十九元。而陳慶川及蕭秀蘭均於八十
    八年九月二十一日死亡，上訴人係陳慶川之兄弟，為第三順序之繼承人，而原審
    共同被告丙○○、陳志峰、丁○○則為蕭秀蘭之繼承人等情，業據其提出借據一
    紙、增補契約一份、貸款本息攤還表、戶籍謄本及繼承系統表等為證，復為上訴
    人所不爭，自堪信被上訴人前開主張為真正。惟上訴人既以前揭情詞置辯，是本
    件自應審究借款人陳慶川之第一、二順序繼承人是否均已合法拋棄繼承？
五、按繼承人得拋棄繼承。前項拋棄繼承，應於知悉其得繼承之時起二月以內以書面
    向法院為之。並以書面通知因其拋棄繼承而應為繼承之人。民法第一千一百七十
    四條第一、二項定有明文。未依上開方式拋棄繼承奢，依民法第七十三條規定，
    自屬無效。查本件借款人陳慶川之第一順序繼承人丙○○、陳志峰、陳淑惠、吳
    柏夆、吳威廷、吳政哲於陳慶川死亡後，曾向台灣南投地方法院聲明拋棄繼承，
    同時以台中郵局第六○三七號存證信函通知陳慶川第二順序之繼承人陳春生，有
    調閱之台灣南投地方法院八十八年度繼字第二二一號拋棄繼承卷足稽，是借款人
    陳慶川之父陳春生自知悉得為繼承時起，即為陳慶川之繼承人。又第二順序繼承
    人陳春生固於八十八年十二月二十四日向台灣南投地方法院聲明拋棄繼承，惟其
    並未提出向第三順序繼承人為拋棄繼承之文書，而係提出第一順序繼承人丙○○
    等六人對伊之通知之上開六○三七號存證信函，此亦有調閱之台灣南投地方法院
    八十九年度繼字拋棄繼承卷足按，揆諸上開說明，第二順序繼承人陳春生之聲請
    拋棄繼承，並不生拋棄之效力。雖台灣南投地方法院八十九年度繼字第五號案未
    命補正而誤為准予備查，惟「准予備查」之核定，並無確認實體法上之效力，是
    本件陳春生仍未合法拋棄繼承權。第三順序繼承人即上訴人尚非借款人陳慶川之
    繼承人。從而，上訴人以其非借款人陳慶川之繼承人為辯，洵堪採信。至陳春生
    嗣後雖於九十一年六月二十三日死亡，惟此係另一法律關係，非被上訴人起訴之
    原因事實，本院自無庸審究，附此敘明。
六、綜上所述，上訴人抗辯，自屬可信。從而，被上訴人本於消費借貸及繼承之法律
    關係，請求上訴人給付二百八十一萵八千二百六十九元、利息及違約金等，為無
    理由，不應准許。原審判命上訴人與原審其餘共同被告連帶給付上開金額，自有
    未洽。上訴意旨指摘原判決不當，求予廢棄改判，為有理由。自應由本院予以廢
    棄改判，如主文第二項所示。另本件事證已臻明確，兩造其餘關於丙○○領取陳
    慶川房屋全倒慰助金，是否影響其拋棄繼承效力等之攻擊防禦方法，經斟酌與本
    件判決結果不生影響，本院自無庸加以審究，併予敘明。
七、據上論結，本件上訴為有理由，依民事訴訟法第四百五十條、第七十八條，判決
    如主文。
中　　　華　　　民　　　國　　九十三　　年　　　十　　　月　　二十七　　日
~B1民事第六庭審判長法　官　吳火川
~B2　　　　　　　　法　官　陳繼先
~B3　　　　　　　　法　官　吳惠郁
右為正本係照原本作成。
如對本判決上訴，須於收受判決送達後二十日內向本院提出上訴書狀，其未表明上訴
理由者，應於提出上訴後二十日內向本院提出上訴理由書(須按他造人數附具繕本)。
上訴時應提出委任律師為訴訟代理人之委任狀。具有民事訴訟法第四百六十六條之一
第一項但書或第二項之情形為訴訟代理人者，另應附具律師及格證書及釋明委任人與
受任人有該條項所定關係之釋明文書影本。
~B　　　　　　　　書記官　柯孟伶
中　　　華　　　民　　　國　　九十三　　年　　　十　　　月　　二十九　　日
　　　　　　　　　　　　　　　　　　　　　　　　　　　　　　　　　　　　Ｈ
